【裁判字號】    94,訴,418
【裁判日期】    950309
【裁判案由】    戶政
【裁判全文】
臺北高等行政法院判決
                                     94年度訴字第00418號
                              .
原告  林家宏訴願決定書、起訴.
訴訟代理人  吳啟孝律師
複  代理人  陳家淳律師
            丁○○
被      告  新竹縣政府
代  表  人  乙○○（縣長）
訴訟代理人  丙○○
上列當事人間因戶政事件，原告不服內政部中華民國93年12月8
日台內訴字第0930006194號訴願決定，提起行政訴訟。本院判決
如下：
    主  文
訴願決定及原處分均撤銷。
訴訟費用由被告負擔。
    事  實
一、事實概要：
    原告母親劉梅妹與父親林駿翔（原名林章鳳）於50年4 月30
    日結婚後，雙方互為對方父母收養，即劉梅妹於50年10月9
    日被林駿翔之父母林煥堂、林三定妹收養而改姓林；林駿翔
    於50年6 月29日被劉梅妹父母劉永木、劉李妹收養而改姓
    劉。嗣經原告母親劉梅妹提起確認收養關係不存在之訴，案
    經臺灣新竹地方法院於92年6 月26日以92年度家訴字第12號
    民事判決：劉駿翔與劉永木、劉李妹間之收養關係不存在
    。另經臺灣新竹地方法院於92年10月7 日以92年親字第30號
    民事判決：林梅妹與林煥堂、林三定妹間之收養關係不存在
    。原告母親劉梅妹與父親林駿翔各自回復原姓氏，並向新竹
    縣關西鎮戶政事務所辦理姓氏變更登記，其所生子女亦變更
    姓氏為林姓。嗣93年2 月12日原告母親劉梅妹向被告陳請回
    復其子女原姓氏，被告以93年2 月20日府民戶字第
    0930015659 號 函復略以，本案台端所生子女，皆於74年以
    前出生，不適用前揭函釋之規定，故不得改從母姓等語。原
    告與其母親復於93年3 月31日向被告陳請子女回復從母姓，
    被告遂以93年4 月7 日府民戶字第0930035908號函（即本件
    原處分）復略以，二、經調閱新竹市戶政事務所除戶戶籍資
    料，台端與夫（劉章鳳）結婚記事中並未記載其夫為贅婚（
    如附件），故台端之子女仍應從父姓等語。原告不服，提起
    訴願，亦遭駁回，遂向本院提起本件行政訴訟。
二、兩造聲明：
    (一)原告聲明：
      1.訴願決定及原處分均撤銷。
      2.請求判命被告應將原告變更姓名為「甲○○」。
      3.訴訟費用由被告負擔。
    (二)被告聲明：
      1.駁回原告之訴。
      2.訴訟費用由原告負擔。
三、兩造爭點：
    被告否准原告回復從母姓之申請，是否有據？
四、兩造陳述：
    (一)原告主張：
      1.我國對男、女結婚迄今未採登記主義，是以林駿翔與劉
        梅妹於50年4月30日之結婚事實，縱未於戶籍登記上記
        載招贅之登記，惟不影響結婚效力，本件依卷附戶籍謄
        本記載，係已合法結婚，然其為迎娶或招贅婚、又就住
        所之設定是否另有約定，則尚有未明。然有無招贅婚之
        事實，涉及本件子女稱姓是否改變，厥為本件之重要爭
        點，自應調查釐清。
      2.招贅婚係指男進女家之婚姻而言，即家女在本家迎夫者
        ，有別於一般普通婚姻，招贅婚之目的，其重點在於招
        家，為求繼嗣。依臺灣新竹地方法院92年6月26日92年
        度家訴字第12號民事判決及同院92年10月7日92年親字
        第30號民事判決確認，原告之父、母林駿翔與劉梅妹係
        在50年4月30日結婚，惟當然並未辦理結婚登記，嗣又
        於50年間林駿翔與劉梅妹辦理收養登記，互為配偶之父
        母收養，即林駿翔受劉永木、劉李妹於50年6 月29日
        登記收養，而劉梅妹受林煥堂、林三定妹於50年10月9
        日為收養登記，雙方辦理收養登記之後，林駿翔即從養
        家之姓，而改劉姓為劉駿翔（即原名劉章鳳），進而於
        50 年11 月4 日前往辦理結婚登記。按查林駿翔與劉梅
        妹結婚之後，雙方再同意互為對方父母收養，而於辦理
        收養登記之後，再辦理結婚登記，其繁複手續之進行，
        當事人所隱藏之真意，乃在於國人觀念，招贅婚並非光
        彩之事，當事人有意迴避招贅婚之名稱，更不願大肆宣
        揚。惟因繼承劉姓宗祧之子嗣，是林駿翔（原名林章鳳
        ）乃於從養家之姓後，始辦理結婚登記，此後所生之子
        女亦均冠以劉姓，俾得依約定承繼劉家宗祧之香火。否
        則，兩造之婚姻若非招贅婚，渠等何以50年4 月30日結
        婚後不即刻辦理結婚之戶籍登記，卻遲至50年10月間收
        養登記完成後，再於50年11月4 日前往辦理結婚登記，
        足證兩造之婚姻為招贅婚，渠等迂迴辦理收養登記，僅
        係脫免招贅婚不名譽事實之方法耳。
      3.又依修正前民法第1002條規定，妻以夫之住所為住所，
        贅夫以妻之住所為住所。但約定夫以妻之住所為住所，
        或妻以贅夫之住所為住所者，從其約定。準此以觀，原
        則上，贅夫係以從妻之住所為住所。換言之，贅夫係入
        贅女方之家，並以妻之家為家，猶如嫁娶婚係嫁入男方
        之家，並以夫之家為家。本件林駿翔於50年4月30日結
        婚後，即進入住劉梅妹之本家居住，為顧及林駿翔 (林
        章鳳)顏面，並未辦理婚約形式，亦未辦理贅婚之登記
        。蓋依民國50年之社會一般習俗，依林駿翔入住劉梅妹
        本家之居住事實，林駿翔（林章鳳）必然遭受街坊鄰里
        散佈入贅劉梅妹本家之傳聞，為避免前開流言傳聞之散
        佈，而林駿翔與劉梅妹乃互為對方父母收養，並即刻辦
        理登記，藉由虛偽約定林駿翔受劉永木、劉李妹之收
        養法律關係，形式上迴避居住劉梅妹本家之入贅疑義，
        林駿翔與劉梅妹合意隱藏入贅之真實情況，而虛偽設定
        收養法律關係，意圖昭然若揭，亦為通常經驗法則可得
        想像，是本件林駿翔與劉梅妹兩造50年4 月30日結婚係
        為招贅婚，洵堪認定。
      4.再依民法第972條規定，婚約應由男女當事人自行訂定
        。故結婚為契約之法律行為，當事人互相表示意思一致
        者，無論其為明示或默示，契約即為成立，是兩造間究
        係嫁娶婚抑係招贅婚，應視當事人間之合意觀之。如均
        院認為前開事實，尚不足推論本件林駿翔與劉梅妹之結
        婚事實究為招贅婚或嫁娶婚。
      5.綜上所述，本件林駿翔與劉梅妹於50年4月30日之結婚
        乃出於招贅婚之意思，且招贅之意思依前開收養事實之
        登記與居住妻家事實，足見當時林駿翔與劉梅妹結婚意
        思表示一致者為招贅婚，並非嫁娶婚。又按關於親屬之
        事件，在民法親屬編修正前發生者，除施行法有特別規
        定外，不適用修正後之規定。民法親屬編施行法第1條
        後段定有明文。本件林駿翔（林章鳳）與劉梅妹50年4
        月30日結婚後，於52年3月20日生育甲○○，在民法親
        屬編74年6月3日修正之前，應適用修正前之民法。修正
        前民法第1059條規定，子女應從父姓；贅夫之子女則從
        母姓，但另有約定者，從其約定。本件林駿翔（林章鳳
        ）與劉梅妹間既為招贅婚姻，其子女依當時法律規定僅
        能從母姓，是本件原告請求登記回復為劉姓，自無不許
        等語。
      6.提出法務部78年8月31日（78）法律字第15413號函令、
        原處分及訴願決定書等件影本為證。
    (二)被告主張：
      1.劉梅妹與配偶林駿翔於結婚後，互為對方父母收養，案
        經臺灣新竹地方法院判決：收養關係不存在，依民法第
        114條規定，法律行為經撤銷者，視為自始無效，即劉
        梅妹所生子女與劉永木、劉李妹之祖孫關係亦應類推
        適用自始無效而未發生收養關係，其「收養關係不存在
        」與司法院34年院解字第3010號解釋不同，不予援引適
        用。另原告主張適用上開號函後段解釋「其祖孫關係不
        因終止收養關係而消滅，應視其雙方之意思及是否離去
        收養之家而定。」，然查，原告與劉李妹雖居住同一
        戶籍，但劉李妹已於92年2 月16日死亡，而林駿翔與
        劉永木、劉李妹養子女與養父母關係不存在之訴卻至
        92年3 月26日才成立，劉李妹與林駿翔雙方亦無法互
        為意思表示。
      2.有關原告主張案例：廖○清於63年10月15日遷徙時戶籍
        資料被誤繕為趙○清，從母姓，78年1月17日始發現更
        正為廖○清，但廖君於知悉後，以母無兄弟為由，聲請
        改從母姓，是否可以情形特殊准其所請乙節。查原告主
        張之案例係戶政人員行為疏失，非法令疑義問題，故有
        個案卓處之商榷餘地；而本件劉梅妹陳情子女回復從母
        姓乙案，係不符法令規定屬通案，非戶政行為造成之失
        誤。二者亦非相同，非能比附援引。況被告曾電話連繫
        ，請其提供林駿翔贅婚之佐證，原告未能提出，僅不斷
        用文字陳情、上訴，被告已盡通知補正之義務，符合行
        政程序法之規定，原告之主張顯無理由。
      3.本件既經臺灣新竹地方法院於92年6月26日以92年度家
        訴字第12號民事判決：劉駿翔與劉永木、劉李妹間之
        收養關係不存在；另該法院亦於92年10月7 日以92年親
        字第30號民事判決：林梅妹與林煥堂、林三定妹間之收
        養關係不存在。又民法第114 條第1 項規定法律行為經
        撤銷者，視為自始無效。故劉梅妹與林駿翔因收養關係
        不存在各自回復從生父姓，其效力自應及於所生子女林
        家宏等五人。況公務人員依法行政，原告所請，於法不
        符，處分決定仍予維持；原告劉如蓁、劉素宜及劉育蕙
        等3 人應至戶籍地戶政事務所變更姓氏。
      4.本件劉梅妹與林駿翔結婚後互被對方父母收養，雙方姓
        氏的取得係因收養關係而變更，與民法親屬編施行法第
        8條第2項規定「約定從母姓」之意旨不符。又74年修正
        前民法第1059條第1項規定「子女從父姓」，即以父姓
        為子女當然之姓氏。依此規定，在民法修正前出生之子
        女，因收養關係造成身分的變動，其回復本姓應為此法
        定之父姓，應無適用現行民法第1059條但書之餘地云云
        。
      5.提出臺灣新竹地方法院92年6 月26日92年度家訴字第12
        號民事判決、92年10月7 日92年親字第30號民事判決，
        劉梅妹93年2 月12日申請書暨被告93年2 月20日府民戶
        字第0930015659號回復函，劉梅妹、甲○○93年3 月31
        日申請書暨被告93年4 月7 日府民戶字第0930035908號
        回復函，內政部84年6 月29日台84內戶字第8477736 號
        函及原告戶籍謄本（劉李妹92年2 月16日死亡記事）等
        件影本為證。
    理  由
一、按行政機關對事件管轄權之有無，應依職權調查；其認無管
    轄權者，應即移送有管轄權之機關，並通知當事人，行政程
    序法第17條第1項定有明文。次按有下列情事之一者，得申
    請改姓：二、被收養或終止收養者，姓名條例第6條第1項第
    2款定有明文。再按依本條例規定申請改姓、冠姓、回復本
    姓、改名、更改姓名、回復傳統姓名、回復原有漢人姓名、
    傳統姓名之羅馬拼音並列登記者，應填具申請書，檢附證明
    文件（回復傳統姓名者免附），向戶籍地戶政事務所申請核
    定，姓名條例施行細則第4條第1項定有明文。
二、本件原告母親劉梅妹與父親林駿翔（原名林章鳳）於50年4
    月30日結婚後，雙方互為對方父母收養，即劉梅妹於50年10
    月9 日被林駿翔之父母林煥堂、林三定妹收養而改姓林；林
    駿翔於50年6 月29日被劉梅妹父母劉永木、劉李妹收養而
    改姓劉。嗣經原告母親劉梅妹提起確認收養關係不存在之訴
    ，案經臺灣新竹地方法院於92年6 月26日以92年度家訴字第
    12 號 民事判決：劉駿翔與劉永木、劉李妹間之收養關係
    不存在。另經臺灣新竹地方法院於92年10月7 日以92年親字
    第30號民事判決：林梅妹與林煥堂、林三定妹間之收養關係
    不存在。原告母親劉梅妹與父親林駿翔各自回復原姓氏，並
    向新竹縣關西鎮戶政事務所辦理姓氏變更登記，其所生子女
    亦變更姓氏為林姓。嗣93年2 月12日原告母親劉梅妹向被告
    陳請回復其子女原姓氏，被告以93年2 月20日府民戶字第
    0930015659號函復略以，本案台端所生子女，皆於74年以前
    出生，不適用前揭函釋之規定，故不得改從母姓等語。原告
    與其母親復於93年3 月31日向被告陳請子女回復從母姓，被
    告遂以93年4 月7 日府民戶字第0930035908號函復略以，二
    、經調閱新竹市戶政事務所除戶戶籍資料，台端與夫（劉章
    鳳）結婚記事中並未記載其夫為贅婚（如附件），故台端之
    子女仍應從父姓等語。原告不服，提起訴願，亦遭駁回等情
    ，為兩造所不爭，且有上開各該法院判決、函文、原處分及
    訴願決定書等件影本附被告機關卷可稽。
三、原告主張本件林駿翔與劉梅妹於50年4 月30日之結婚乃出於
    招贅婚之意思，依修正前民法第1059條規定，子女應從父姓
    ；贅夫之子女則從母姓，但另有約定者，從其約定。本件林
    駿翔（林章鳳）與劉梅妹間既為招贅婚姻，其子女依當時法
    律規定僅能從母姓，是本件原告請求登記回復為劉姓，自無
    不許等語，惟其主張為被告所否認。被告則稱本件劉梅妹與
    林駿翔結婚後互被對方父母收養，雙方姓氏的取得係因收養
    關係而變更，與民法親屬編施行法第8 條第2 項規定「約定
    從母姓」之意旨不符。又74年修正前民法第1059條第1 項規
    定「子女從父姓」，即以父姓為子女當然之姓氏。依此規定
    ，在民法修正前出生之子女，因收養關係造成身分的變動，
    其回復本姓應依法定之父姓，本件劉梅妹與林駿翔並非招贅
    婚，應無適用修正前民法第1059條後段之餘地云云，資為爭
    議。
四、按上開姓名條例施行細則第4 條第1 項之規定，依姓名條例
    規定申請改姓者，應向戶籍地戶政事務所申請核定。本件原
    告母親劉梅妹先於93年2 月12日向被告陳請回復其子女原姓
    氏，被告以93年2 月20日府民戶字第0930015659號函復略以
    ，本案台端所生子女，皆於74年以前出生，不適用前揭函釋
    之規定，故不得改從母姓等語。原告與其母親復於93年3月
    31日向被告陳請子女回復從母姓，被告遂以93年4 月7 日府
    民戶字第0930035908號函（即本件原處分）復原告母親略以
    ，二、經調閱新竹市戶政事務所除戶戶籍資料，台端與夫（
    劉章鳳）結婚記事中並未記載其夫為贅婚（如附件），故台
    端之子女仍應從父姓等語。前開兩次回復子女姓氏之陳請，
    被告均逕為函覆，予以駁回，原告及其母劉梅妹更以93年4
    月7 日府民戶字第0930035908之函為原處分，向內政部提起
    訴願，進而提起本件訴訟。惟查，改姓之申請，依前揭規定
    所示，應向戶籍地戶政事務所為之；又原告之戶籍地址位於
    新竹縣關西鎮東平里2 鄰老  寮10號之3 ，有戶籍謄本附卷
    可稽，故本件改姓之申請，應向關西鎮戶政事務所為之，以
    關西鎮戶政事務所為有管轄權之主管機關。本件陳請申請，
    誤向被告為之，被告依行政程序法第17條第1 項之規定，應
    依職權調查，其無管轄權之情形，並應依職權移送有管轄權
    之關西鎮戶政事務所處理；被告逕為否准處分，於法尚有未
    合。
五、從而，本件原處分即被告以93年4 月7 日府民戶字第
    0930035908號函復原告（及其母親）所為否准申請改姓即子
    女回復從母姓之決定，難謂適法，訴願決定未予糾正，亦有
    未合。原告聲明請求撤銷訴願決定及原處分關於原告部分，
    為由理由，應予准許。至於兩造有關實體上之主張，應移由
    有管轄權之關西鎮戶政事務所，就原告之陳情函申請改姓，
    依本判決意旨，重為審酌，另為適法之處分，本院尚無庸判
    斷，附此敘明。
據上論結，本件原告之訴為有理由，依行政訴訟法第98條第3項
前段，判決如主文。
中    華    民    國    95    年     3    月    9     日
                       第五庭審判長法  官  張瓊文
                                   法  官  王碧芳
                                   法  官  蕭忠仁
上為正本係照原本作成。
如不服本判決，應於送達後20日內，向本院提出上訴狀並表明上
訴理由，如於本判決宣示後送達前提起上訴者，應於判決送達後
20日內補提上訴理由書（須按他造人數附繕本）。
中    華    民    國    95    年     3    月    9     日
                                   書記官  蕭純純


司法院資訊處製作；財團法人民間司法改革基金會備份。
